【裁判字號】    90,上訴,1486
【裁判日期】    900717
【裁判案由】    偽造文書等
【裁判全文】
臺灣高等法院刑事判決                      九十年度上訴字第一四八六號
    上  訴  人  甲○○
    即  被  告
右上訴人因偽造文書等案件，不服臺灣板橋地方法院八十九年度訴緝字第一一六號，
中華民國九十年三月十六日第一審判決（起訴案號：臺灣板橋地方法院檢察署八十八
年度偵字第三○六○號），提起上訴，本院判決如左：
    主      文
上訴駁回。
    事      實
一、甲○○於民國八十六年九月五日，在臺北縣中和市○○路二十六號五樓，自任會
    首而召集如附表所示之民間互助會，每會新臺幣（下同）一萬元，採「內標」制
    ，含會首共計十五會，會期自八十六年九月五日起至八十七年十一月五日止，甲○○明知其妻鐘麗雲（起訴書及原審判決均誤載為鍾麗雲）未參加，為湊人數，
    乃將「鍾麗雲」亦列名於該互助會會員名單上；嗣甲○○因財務狀況不佳，竟基
    於偽造文書及意圖為自己不法所有之犯意，於八十七年三月五日晚間在臺北縣中
    和市○○路二十六號五樓開標時，冒用「鍾麗雲」名義參與競標，由甲○○在標
    單上偽造「鍾麗雲」之署押（簽名）一枚及於標單上記載表示標息為三千二百元
    ，而偽造成依習慣係表示「鍾麗雲」願以所載標息標取會款之意思，以私文書論
    之標單一紙，進而提出參加競標而行使，並因而得標，致使不知情之活會會員丙○○、乙○○、戊○○、楊德貴、丁○○、趙瑞琦、「阿賢」均陷於錯誤而分別
    按每會六千八百元交予會款（其中丙○○為二會）予甲○○，總計詐得五萬四千
    四百元，足以生損害於「鍾麗雲」及丙○○、乙○○、戊○○、楊德貴、丁○○
    、趙瑞琦、「阿賢」。嗣於八十七年六月五日開標時，乙○○、戊○○、丁○○
    至上址欲標會，甲○○未出面，始查知上情。
二、案經丙○○、乙○○、戊○○、丁○○訴請臺灣板橋地方法院檢察署檢察官偵查
    起訴。
    理      由
一、被告甲○○經合法傳喚未到庭，惟據其於原審時所為陳述，則坦承擅以「鍾麗雲
    」之名義參與互助會，且於右揭時地在標單上填寫「鍾麗雲」之署押（簽名）一
    枚及標息為三千二百元而制作標單，進而提出參加競標並因而得標，進而向當時
    仍屬活會之會員（共八會）收取計五萬四千四百元之行為，惟矢口否認有詐欺或
    偽造文書之意圖，並以：因當時其母住院需錢，渠不知不可以「鍾麗雲」名字標
    會云云置辯。惟查：
    (一)被告甲○○確於八十六年九月五日召攬告訴人丙○○、乙○○、戊○○、丁○○及俞忠信、莊麗華、蔡華堂、蔡錦榮、蘇忠勇、「阿賢」、趙瑞琦發起民間
      互助會，並擅自以「鍾麗雲」名義參加一會之事實，除為被告於偵查及原審中
      供述明確，且據被害人鐘麗雲於偵查中陳稱伊並未以「鍾麗雲」名義參加該互
      助會等語（偵查卷第二二頁反面），並有互助會單影本在卷可稽（同上卷第三
      頁）。
    (二)被告以「鍾麗雲」名義參加互助會之後，確於八十七年三月五日以「鍾麗雲」
      名義暨標息三千二百元制作標單而參與競標，進而於得標後向丙○○、乙○○
      、戊○○、楊德貴、丁○○、趙瑞琦、「阿賢」收取會款（其中丙○○為二會
      ），業據告訴人丙○○、乙○○、戊○○、丁○○於偵查及原審時指訴綦詳，
      且為被告於原審時供承不諱。雖被告於原審以渠不知不可以「鍾麗雲」名義參
      加互助會云云置辯；惟查，據被告於原審所為供述：「（為什麼不用自己的名
      字？）我怕別人覺得怪怪的。」（訴一五八九號卷第九一頁），是其所為不知
      不可擅以「鍾麗雲」名義參加互助會之辯解，即不可採。
    (三)被告偽以「鍾麗雲」名義制作標單，並提出供競標時行使，進而於得標後藉以
      向活會之會員收取互助會款，客觀上顯足以生損害於「鍾麗雲」及當時尚屬活
      會之會員丙○○、乙○○、戊○○、楊德貴、丁○○、趙瑞琦、「阿賢」；再
      查，被告於八十七年三月五日以「鍾麗雲」名義標取會款時，其所使用之計程
      車已因前向當舖借款，而遭當舖業者取走，亦為被告於原審供明在卷（訴緝卷
      第三四頁），再參之被告於八十七年三月五日標取會款之後，旋於同年六月五
      日即倒會逃匿，益足徵其係利用偽以「鍾麗雲」名義標會，藉以使上開活會之
      會員陷於錯誤而交付會款，所具有不法所有之意圖，至屬灼然。
    綜右事證，被告於原審所為辯解，核屬卸責之詞，並不足採信，被告右揭犯罪行
    為，已經證明。
二、按於標單上記載會員姓名及標金之金額，依習慣乃用以表示該會員願出所書標金
    金額以標取會款之證明，依刑法第二百二十條第一項之規定，該標單應以私文書
    論。核被告甲○○右揭行為，其中偽以「鍾麗雲」名義制作標單並持以參與競標
    部分，係犯刑法第二百十六條、第二百二十條第一項、第二百十條之行使偽造準
    私文書罪；另於得標後致使不知情之活會會員陷於錯誤而繳交會款部分，係犯刑
    法第三百三十九條第一項詐欺取財罪。至其偽造準私文書之低度行為復為其行使
    偽造準私文書之高度行為所吸收，應祇論以行使偽造準私文書罪，又其於標單上
    偽造「鍾麗雲」之署押，係偽造準私文書行為之一部，自不另論罪；而其一次冒
    用他人名義標會詐取活會會款之行為，同時侵害多數活會會員之法益，乃一行為
    觸犯數罪名，係想像競合犯，應依刑法第五十五條之規定，從一重處斷。被告所
    犯上開詐欺取財罪及行使偽造準私文書二罪間，有方法結果之牽連關係，為牽連
    犯，應依刑法第五十五條之規定從一重論以行使偽造準私文書罪。至於公訴人於
    起訴書被告犯罪事實欄雖載稱：「甲○○明知其妻鍾麗雲未參加，竟冒用鍾麗雲
    名義參加一會，載明於互助會名單上，並交由各個互助會會員而保管而行使之，
    足生損害於鍾麗雲」；惟按民間互助會，係由會首招募會員參加而成立，並由會
    首制作會單，記載會員姓名及相關事項，交由會員收執以為憑信，會單上所列會
    員姓名，並非會員之署押，故會首在其有權制作之會單上縱有虛列他人姓名為會
    員，並非冒用他人名義制作會單，不能論以刑法第二百十條之偽造私文書罪，且
    會首之制作互助會單，亦非本於業務而為，是亦無刑法第二百十五條業務上登載
    不實文書罪之適用，是則被告於所制作互助會單中虛列「鍾麗雲」姓名，該部分
    行為尚不構成犯罪，惟因依公訴意旨與右揭有罪部分具有同一案件之關係，該部
    分爰不另為無罪之諭知。
三、原審法院經審理結果，以被告犯罪事證明確，援引刑法第二百十六條、第二百二
    十條第一項、第二百十條、第三百三十九條第一項、第五十五條、罰金罰鍰提高
    標準條例第一條前段，並審酌被告甲○○為圖取得合會金，竟偽造他人名義之標
    單資以標會，損害他人之權益，而使人交付財物，暨被告品行、犯罪動機、犯罪
    所得財物非鉅、犯罪後態度等一切情狀，量處被告有期徒刑四月，並以被告所犯
    行使準私文書罪之法定最重本刑為五年以下有期徒刑，依行為時之刑法第四十一
    條之規定，原不得易科罰金，惟其行為後之刑法第四十一條業於九十年一月十日
    修正公布，於同年月十二日生效，而修正後之刑法第四十一條第一項係規定：「
    犯最重本刑為五年以下有期徒刑之罪，而受六個月以下有期徒刑或拘役之宣告，
    因身體、教育、職業、家庭之關係或其他正當事由，執行顯有困難者，得以一元
    以上三元以下折算一日。但確因不執行所宣告之刑，難收矯正之效，或難以維持
    法秩序者，不在此限。」，而被告既受有期徒刑四個月之宣告，是依修正後即裁
    判時之刑法第四十一條第一項規定，對被告較為有利，遂援引刑法第二條第一項
    前段、刑法第四十一條第一項前段、罰金罰鍰提高標準條例第二條規定，併為如
    易科罰金標準之諭知，且以被告甲○○所偽造之標單，並未扣案，且於開標日後
    即予丟棄，業已滅失，亦據被告於原審供述明確，衡量該標單本無何經濟價值，
    亦無留下徒為犯罪證據之理，是被告所述堪予採信，併予敘明不就其所偽造之標
    單為沒收之諭知。經核原審判決認事用法暨量刑，均屬妥適，被告空言不服提起
    上訴，為無理由，應予駁回。
四、被告經合法傳喚，無正當之理由未到庭，本院爰不待其到庭陳述，逕行判決。
據上論斷，應依刑事訴訟法第三百六十八條、第三百七十一條判決如主文。
本案經檢察官呂光華到庭執行職務
中    華    民    國       九十       年      七      月      十七      日
                            臺灣高等法院刑事第二十五庭
                                審判長法  官  許  國  宏
                                      法  官  洪  光  燦
                                      法  官  林  勤  純
右正本證明與原本無異
如不服本判決應於收受送達後十日內向本院提出上訴書狀，未附理由時應於提起上訴
後十日內向本院補具上訴理由書狀（均應按他造人數提出繕本）
                                      書記官  葉  瑩  庭
中    華    民    國       九十       年      七      月      十八      日
附錄本案論罪科刑法條全文：
刑法第二百十六條：
行使第二百十條至第二百十五條之文書者，依偽造、變造文書或登載不實事項或使登
載不實事項之規定處斷。
刑法第二百二十條第一項：
在紙上或物品上之文字、符號，依習慣或特約，足以為表示其用意之證明者，關於本
章之罪，以文書論。
刑法第二百十條：
偽造、變造私文書，足以生損害於公眾或他人者，處五年以下有期徒刑。
刑法第三百三十九條第一項：
意圖為自己或第三人不法之所有，以詐術使人將本人或第三人之物交付者，處五年以
下有期徒刑、拘役或科或併科一千元以下罰金。
以前項方法得財產上不法之利益或使第三人得之者亦同。
前二項之未遂犯罰之。
附  表：
互助會起迄日期：八十六年九月五日至八十七年十一月五日
會首姓名：甲○○
會金：一萬元（內標制）
會員：連會首共計十五會
開標日：每月五日晚上七時
開標地點：臺北縣中和市○○路二十六號五樓
會員名單：
┌───┬─────┬───┬─────┬───┬──────┐
│編號  │會員姓名  │編號  │會員姓名  │編號  │會員姓名    │
├───┼─────┼───┼─────┼───┼──────┤
│一    │俞忠信    │二    │莊麗華    │三    │蔡華堂      │
├───┼─────┼───┼─────┼───┼──────┤
│四    │丙○○    │五    │丙○○    │六    │乙○○      │
├───┼─────┼───┼─────┼───┼──────┤
│七    │戊○○    │八    │楊德貴    │九    │蔡錦榮      │
├───┼─────┼───┼─────┼───┼──────┤
│十    │丁○○    │十一  │蘇忠勇    │十二  │阿  賢      │
├───┼─────┼───┼─────┼───┴──────┘
│十三  │趙瑞琦    │十四  │鍾麗雲    │
└───┴─────┴───┴─────┘


司法院資訊處製作；財團法人民間司法改革基金會備份。
